【裁判字號】    99,智,2
【裁判日期】    990702
【裁判案由】    確認專利權授關係存在
【裁判全文】
臺灣臺北地方法院民事判決                 99年度智字第2號
原      告  派興科技股份有限公司
法定代理人  丙○○
訴訟代理人  許雅婷律師
            施中川律師
被      告  丁○
訴訟代理人  鄭克盛律師
上列當事人間確認專利權授關係存在事件，本院於九十九年六月
十日言詞辯論終結，判決如下：
    主  文
確認原告與被告間就被告所有系爭專利之授權關係存在。
訴訟費用由被告負擔。
    事實及理由
一、原告起訴主張：被告及訴外人戊○○○甲○○○○韡崧（下
    稱戊○○○三人）係受訴外人全譜科技股份有限公司（下稱
    全譜科技）委任之顧問及專業經理人，渠等於全譜科技任職
    期間，利用全譜科技之資源，以被告親友及戊○○○三人親
    友之名義設立原告公司，與全譜科技從事相同競爭業務，造
    成全譜科技之損害，經全譜科技查獲後，伊、全譜科技、被
    告及戊○○○三人簽具承諾書（下稱系爭承諾書），約定由
    被告及戊○○○三人以新台幣（下同）200萬元賠償全譜科
    技之損失；另因伊當時之營運資金不足，為吸引第三人參與
    增資，並衡及被告所有之關於磁珠淨化DNA或RNA之技術及專
    利（即新型專利證號：M331969，移液裝置及使用於該裝置
    中的移液管與系列容器之專利及技術，下稱系爭專利）係被
    告與戊○○○三人所協力研發完成，除協議由全譜科技邀集
    第三人入股原告公司外，並協議由被告將系爭專利授權予伊
    ，並於民國96年12月31日簽訂承諾書。但為免授權後伊仍無
    資金可供營運，系爭承諾書第4條乃約定，被告授權系爭專
    利予伊之條件，為伊須完成承諾書第3條之約定，即伊公司
    須完成變更組織、增資及改選董監事。是被告之授權行為屬
    於附條件之法律行為。至於被告簽立系爭承諾書時，之所以
    願意將系爭專利權授權伊使用，是因該專利並非被告獨立完
    成，而是由伊主要股東即戊○○○人及被告四人共同完成，
    是系爭專利本應授權伊公司使用，使其利益歸股東共享，是
    自亦無違反誠信原則之虞。被告雖又辯稱不須賠償全譜科技
    損害部分云云，惟依刑法第342條、民法第544及第184條規
    定，被告與訴外人等三人受全譜科技委任，竟為得全譜科技
    同意，共同為自己不法利益，擅自將全譜科技之資源挪為己
    用，用以研發系爭專利等，恐與上開規定有所違背。渠等基
    於此節，連帶賠償全譜科技200萬元，亦有承諾書第2條為證
    。又系爭承諾書簽訂後，伊即依約於97年2月25日變更公司
    組織為股份有限公司，並於同年4月15日增資發行新股24萬
    股，其中由訴外人三德投資股份有限公司（下稱三德公司）
    認購15萬股並繳清股款，另同年6月12日伊改選三德公司為
    監察人，並完成變更登記。是就系爭承諾書第3條約定之條
    件，伊均業已履行完畢即屬條件成就，依系爭承諾書第4條
    即發生被告授權系爭專利及技術授權與伊使用之效力。詎料
    ，被告卻於98年3月27日以存證信函通知伊及伊之股東，泛
    言伊係以不當之行為取得被告所有之系爭專利及技術授權云
    云，而單方停止系爭專利及技術之授權，惟契約之終止，須
    有法律規定、合意終止或雙方約定之終止事由始得為之，而
    被告前開終止授權契約之行為，不僅於法無據，且未經伊合
    意，被告泛以伊係以不當之行為取得其所有之系爭專利及技
    術授權云云，單方主張停止系爭專利及技術之授權即屬無據
    。另關於被告所指專利法第59條及第108條有關登記對抗要
    件部分，因本件所爭執者，存在授權人與被授權人間，其間
    並未對任何第三人就系爭專利授權主要對抗事由，應無前開
    專利法第59條及第108條規定之適用。又被告指稱伊與被告
    、全譜科技間之關係非屬業務競爭關係，且系爭承諾書係被
    告個人與戊○○○糾紛云云，然被告之抗辯均與本案無關，
    且無論被告簽署承諾書之動機為何，尚不足以據此主張系爭
    承諾書無效。而被告稱伊委託其設計系爭專利云云，原告否
    認之，就此主張被告應負舉證之責。又被告雖否認系爭授權
    ，然依系爭承諾書第4條第2項及第3項約定，兩造間就授權
    法律關係之當事人、標的、方式、期間及對價等必要之點，
    均已達成合意，僅伊另負有履行增資等條件，被告授權契約
    關係已然成立，並於伊履行增資等條件後發生效力。退步言
    之，依系爭承諾書第4條約定，被告與戊○○○三人保證於
    伊履行第3條約定後，即將系爭專利及相關技術無償專屬授
    權予伊。因系爭專利為被告所有，是就被告而言，於伊完成
    系爭承諾書第3條約定後，系爭專利權之授權，被告並非代
    負履行責任，蓋被告代自己履行即屬被告負有履行授權系爭
    專利權之義務；而戊○○○三人並非系爭專利之所有人，於
    被告不履行時，才負有保證人代負履行之責。換言之，上開
    約定雖稱「保證」，非即謂被告與戊○○○三人均立於保證
    人之地位，而與伊成立保證契約，被告係基於專利權人之地
    位承諾無償專屬授權。而承上，伊早已履行系爭承諾書第3
    條約定，則被告依第4條約定，即負有無償專屬授權系爭專
    利權之義務。被告單方以存證信函通知伊終止系爭專利及技
    術之授權，將導致兩造間系爭專利及技術之授權關係存在與
    否；伊是否得合法使用系爭專利及技術權利不明確，而致伊
    私法上地位受有損害之風險。然此一風險確實得藉由本件確
    認訴訟加以除去，伊自有提起本件確認訴訟之確認利益。爰
    依民事訴訟法第247條之規定，提起本訴。並聲明：(一)先位
    聲明：確認原告與被告間就被告所有系爭專利授權關係存在
    ；(二)備位聲明：被告應將其所有系爭專利授權登記予原告。
二、被告則抗辯以：依專利法第59條、第108條規定可知專利權
    為無體財產權，具有準物權性，因無法依動產物權交付，乃
    依不動產物權採登記之公示方式，並採登記對抗主義以表彰
    授權行為之存在，然此當以有授權性質之準物權移轉行為存
    在為前提。本件其雖受原告委託設計使用系爭專利之工業商
    品，然委託設計與專利授權係二獨立之事件，系爭專利係由
    其一人享有，原告雖主張系爭專利為其與戊○○○三人共享
    云云，惟戊○○○三人並無完整產品開發經驗，且原告欲生
    產產品之規格不明確，尚且須由其協助訂立，是原告陳稱系
    爭專利由渠等共享云云，實屬誤會。而其自取得專利權迄今
    均未為何專利授權之行為（取得專利權之前亦未有何技術授
    權之情事），故原告迄今所為相關之系爭專利使用均屬違法
    侵權之性質。至原告雖稱依系爭承諾書第4條之約定認已有
    授權行為存在云云，然系爭承諾書，先不論該條款約定之內
    容，本僅屬債權性質之法律關係，此與準物權行為有間，原
    告將債權行為與準物權行為混淆，恐已有誤解；再觀系爭承
    諾書第4條之文字，僅有「保證」字句，就文義解釋與已為
    授權行為之文旨相差甚遠，實有待原告再予釋明解釋方法。
    故原告之先位聲明應屬無理由。又依最高法院22年度上字第
    495號判決意旨，保證債務存在之前提既係主債務存在，若
    於保證人與債權人間之保證債務發生時，主債務關係並不存
    在，則基於保證債務之附屬性質應失所附麗而為無效之契約
    。本件原告之備位請求無非以系爭承諾書為據，惟該承諾書
    第4條之標題即明示「保證」二字，顯見立書契約條款之人
    有將第4條之內容限於保證責任，並區別第1條至第3條之契
    約主要義務之意思。據系爭承諾書第4條第2項之文義，併衡
    諸系爭承諾書之前文，係以其與戊○○○三人及全譜科技為
    主要訂立者，原告居於參與之角色，則可解釋為其與戊○○
    ○三人居於保證人之角色而與全譜科技間為一保證契約之約
    定，約定之文義內容為停止條件成就時，就契約外第三人向
    原告為給付之債務關係為保證，據此解釋，則原告既非保證
    契約之債權人，即欠缺當事人適格而無理由。另該條款之文
    義明示係一保證責任，係其與戊○○○三人向全譜科技所為
    之保證，縱將保證契約之當事人關係解釋為包含原告，然該
    保證契約所保證之主債務為何，綜觀系爭承諾書之全部約定
    內容，並未見專就欲保證之主債務之約定。若依文義勉強將
    該條款所描述之主債務內容解釋為：其所有系爭技術或專利
    應授權於原告，然系爭承諾書並無其與主債務人或原告任何
    授權之主債務約定存在，被告僅係以甲方之一的保證人地位
    簽署承諾書，是該保證條款應屬無效之約定。又本件若如原
    告所解釋，其係主債務人，而訴外人等三人為保證人云云，
    則與系爭承諾書第1條之文義不符，觀諸系爭承諾書第1條係
    將其與戊○○○三人視為一體對待，於描述上若有須區分時
    亦明示註記，反觀系爭承諾書第4條未將其區分於保證人角
    色之外，顯將其亦視為保證人，原告之解釋容有誤會。綜上
    ，依系爭承諾書之文義解釋，第4條第2項僅係其與訴外人等
    三人與全譜科技（或原告）就一保證內容所為之保證約定，
    然實際欲保證之法律上主債務關係並不存在，據前揭最高法
    院判決意旨，該保證條款應屬無效。又依最高法院43年度台
    上字第577號判決意旨，合約之條款若依文義解釋有爭議，
    應探求當事人之真意。其於簽約時，與全譜科技僅係依個案
    委任設計之委任關係，既非僱傭關係，亦無競業禁止之約定
    ，自無所謂違反競業約定而須賠償全譜科技之問題，其因戊
    ○○○原告向委託其設計，因設計費用不包括專利授權金至
    少超過400萬元，原告成立初期無法承擔高額費用，乃請求
    其以現金入股方式成員原告之股東，並約定其取得原告1/4
    股權，或就設計商品量產化後利潤有1/4之請求權，惟全譜
    科技向戊○○○究競業義務違反之責任，戊○○○央求其協
    助安撫全譜科技並達成和解，乃有系爭承諾書。然其於簽署
    時，係以取得原告1/4之股權，或就設計商品量產化後利潤
    有1/4之請求權，為委託設計與專利使用之對價，故就系爭
    承諾書第4條第2項部分，其真意乃與原告談妥上開對價後，
    願將專利權授與原告使用，而非無償專屬授權與原告。系爭
    承諾書之文義解釋確有爭議已如上述，若探求當事人真意仍
    無法就承諾書為合法合理之解釋，因其並非承諾書製作之人
    ，應該契約條款解釋之不利益歸屬於製作契約之原告等語。
    並聲明：原告之訴駁回。
三、兩造不爭執之事項：
  (一)原告、被告及戊○○○三人與全譜公司於96年12月31日簽訂
    系爭承諾書，承諾書第3條約定：「(1)丙方（按即原告，下
    同）同意將其公司組織變更為股份有限公司，並保證完成變
    更登記後，依法辦理增資，其發行之新股，在不低於面額
    100萬元範圍內，乙方（按即全譜公司，下同）應指定第三
    人優先認購之。(2)丙方同意於前項增資辦理完竣後30日內，
    召開臨時股東會，修改公司章程並改選董監。(3)甲方（按即
    被告及訴外人戊○○○三人，下同）應保證丙方股東配合完
    成前2項約定，並推選乙方指定之人當選丙方之監察人，否
    則即應視為甲方違約。」承諾書第4條第2項約定：「甲方應
    保證丁○所有關於磁珠靜化DNA或RNA之技術或專利（包括但
    不限於移液裝置及使用於該裝置中的移液管與系列容器），
    應於丙方履行第3條約定後，無償專屬授權丙方使用。」
  (二)原告已履行系爭承諾書第3條約定先行辦理增資，但事後
    又有減資；目前資本額為65萬元。
  (三)被告於98年3月27日以805號存證信函通知原告「停止授權派
    興使用該設計及其為基底所產製之機具進行任何測試。並請
    遵行智財法銷毀以任何型態儲存之設計資料」。
四、得心證之理由：
  (一)原告先位之訴部分：
    1.按確認法律關係之訴，非原告有即受確認判決之法律上利
      益者，不得提起之，民事訴訟法第247條第1項定有明文。
      又所謂即受確認判決之法律上利益，係指法律關係之存否
      不明確，原告主觀上認其在法律上之地位有不安之狀態存
      在，且此種不安之狀態，能以確認判決將之除去者而言，
      若縱經法院判決確認，亦不能除去其不安之狀態者，即難
      認有受確認判決之法律上利益，最高法院52年台上字第12
      40號著有判例足參。查被告曾於98年3月27日以805號存證
      信函通知原告「停止授權派興使用該設計及其為基底所產
      製之機具進行任何測試。並請遵行智財法銷燬以任何型態
      儲存之設計資料」乙節，有該存證信函（本院卷(一)第18頁
      ）在卷可憑，被告在本訴中亦否認兩造就系爭專利有授權
      關係存在，是原告主張其得否合法使用系爭專利不明確，
      致其私法上地位有不安之狀態存在，且此一不安狀態得藉
      由本件確認訴訟加以除去等語，要為可採，原告提起本件
      先位確認訴訟為有確認利益。
    2.查兩造及戊○○○三人與全譜公司於96年12月31日簽訂系
      爭承諾書，承諾書第3條約定：「(1)丙方同意將其公司組
      織變更為股份有限公司，並保證完成變更登記後，依法辦
      理增資，其發行之新股，在不低於面額100萬元範圍內，
      乙方應指定第三人優先認購之。(2)丙方同意於前項增資辦
      理完竣後30日內，召開臨時股東會，修改公司章程並改選
      董監。(3)甲方應保證丙方股東配合完成前2項約定，並推
      選乙方指定之人當選丙方之監察人，否則即應視為甲方違
      約。」第4條第2項約定：「甲方應保證丁○所有關於磁珠
      靜化DNA或RNA之技術或專利（包括但不限於移液裝置及使
      用於該裝置中的移液管與系列容器），應於丙方履行第3
      條約定後，無償專屬授權丙方使用」乙節，有系爭承諾書
      1份（本院卷(一)第8至9頁）在卷可稽，復為兩造所不爭執
      ，自堪信為真實。被告雖辯稱：其簽署系爭承諾書係為幫
      助戊○○○云，然無論被告簽署系爭承諾書之動機為何，
      於承諾書之效力並無妨礙，被告既於該承諾書上簽名，即
      負有履行承諾書之義務。
    3.揆諸承諾書上開規定，應認原告履行上述承諾書第3條約
      定後，被告即應將系爭專利無償專屬授權予原告。被告雖
      辯稱：系爭承諾書第4條之標題為「保證」，足見該條內
      容限於保證責任，係被告及戊○○○三人與全譜科技間所
      成立之保證契約，原告既非保證契約之債權人，系爭承諾
      書又未就保證契約所保證之主債務為約定，是該保證條款
      應屬無效云云，然依民法第739條規定，法律上所謂「保
      證」，係謂當事人約定，一方於他方之債務人不履行債務
      時，由其代負履行責任之契約，而觀諸上開約款內容，「
      甲方」中之被告為系爭專利之專利權人，關於系爭專利之
      授權所負者為履行責任，而「甲方」中之戊○○○三人既
      非系爭專利之專利權人，縱被告未履行專利授權義務，戊
      ○○○三人亦無從代負履行責任，是前揭承諾書第4條雖
      使用「保證」二字，顯非嚴格法律意義上之「保證」，毋
      寧為不具法律專業之素人所使用一般用語，其意僅在強調
      被告及戊○○○三人應履行該條約款，否則有債務不履行
      之責任。又兩造確實為系爭承諾書之當事人並於承諾書上
      簽名，被告復為系爭專利之專利權人，而原告確已履行系
      爭承諾書第3條之約定，為兩造所不爭執，則被告自應受
      該約款之拘束而負有將系爭專利無償專屬授權予原告之義
      務。
    4.再查，原告雖主張：系爭承諾書之真意，係簽署後待原告
      履行第3條之條件後，即已授權系爭專利予原告云云，證
      人戊○○○乙○○○為同原告上開主張之證言，惟觀諸承
      諾書第4條之文義，至多僅屬附停止條件之專利授權債權
      契約，實無從曲解為係附停止條件之專利授權準物權行為
      ，是原告上開主張，尚非可採。惟依卷附被告寄發之存證
      信函（本院卷(一)第18頁），提及停止授權原告用其設計資
      料，可知事實上被告已曾對原告為系爭專利之授權行為。
      被告雖辯稱：該存證信函非為系爭專利之停止授權，而是
      停止原告持用被告所有之「新版設計資料」，其從未授權
      原告使用系爭專利云云，然被告自承：其已無法將系爭專
      利之設計資料作為其他用途，故並未要求原告必須返還該
      版之設計資料，而暫由原告繼續使用；新版設計資料乃以
      系爭專利架構為基礎，進行以外觀為主導之更新設計等語
      （本院卷(一)第80頁），可知被告確已授權原告使用系爭專
      利，是被告抗辯其從未授權原告使用系爭專利云云，顯非
      可採，兩造間就被告所有系爭專利確有授權關係。
    5.末查，被告雖謂其對原告設計商品量產化後之利潤有1/4
      之請求權，是其於原告未履行上開義務前，得拒絕授與專
      利權云云，然被告實際上已為系爭專利之授權，已如前述
      ，是縱認被告對原告確實有上開請求權存在，亦無從再提
      出同時履行抗辯。又兩造就設計商品量產化後之利潤應如
      何分配部分，僅有初步之規劃，尚無具體之結論等情，業
      據證人甲○○○○韡崧證述無訛，是依民法第153條之規
      定，尚難認兩造已就利潤分配達成合意而成立契約，被告
      自不得以原告尚未分配利潤為由而單方任意終止系爭專利
      之授權。
    6.綜上，兩造間就被告所有系爭專利確有授權關係存在，從
      而，原告起訴請求確認其與被告間就被告所有系爭專利之
      授權關係存在，為有理由，應予准許。至兩造其餘之攻擊
      防禦方法及證據資料，經本院斟酌後，認為均不足以影響
      本判決之結果，自無一一詳予論述之必要，附此敘明。
  (二)原告備位之訴部分：
    原告先位之訴既獲勝訴判決，本院即無審酌備位聲明之必要
    ，併此敘明。
五、訴訟費用之負擔：民事訴訟法第78條。
中    華    民    國    99    年    7     月    2     日
                  民事第二庭    法  官  歐陽漢菁
以上正本係照原本作成
如對本判決上訴，須於判決送達後20日內向本院提出上訴狀
中    華    民    國    99    年    7     月    2     日
                                書記官  吳貞瑩

司法院資訊處製作；財團法人民間司法改革基金會備份。
